【裁判字號】    98,上訴,1388
【裁判日期】    980407
【裁判案由】    偽造文書等
【裁判全文】
臺灣高等法院刑事判決                98年度上訴字第1388號
上  訴  人
即  被  告  乙○○
上列上訴人因偽造文書等案件，不服臺灣新竹地方法院98年度訴
字第95號，中華民國98年2 月25日第一審判決（起訴案號：臺灣
新竹地方法院檢察署97年度偵字第8611號），提起上訴，本院判
決如下：
    主  文
上訴駁回。
    理  由
一、按依刑事訴訟法第350 條、第361 條、第362 條、第367 條
    規定，不服地方法院之第一審判決而上訴者，須提出上訴書
    狀，並應敘述具體理由，為上訴必備之程式；其所提出之書
    狀未敘述上訴理由，或僅曾以言詞陳述上訴理由者，均應於
    上訴期間屆滿後20日內補提理由書於第一審法院。第一審法
    院經形式審查，認逾期未補提上訴理由者，應定期間先命補
    正；逾期未補正者，為上訴不合法律上之程式，應以裁定駁
    回。倘已提出上訴理由，但所提非屬具體理由者，則由第二
    審法院以上訴不合法律上之程式，判決駁回。而所謂具體理
    由，必係依據卷內既有訴訟資料或提出新事證，指摘或表明
    第一審判決有何採證認事、用法或量刑等足以影響判決本旨
    之不當或違法，而構成應予撤銷之具體事由，始克當之（例
    如：依憑證據法則具體指出所採證據何以不具證據能力，或
    依憑卷證資料，明確指出所為證據證明力之判斷如何違背經
    驗、論理法則）；倘僅泛言原判決認定事實錯誤、違背法令
    、量刑失之過重或輕縱，而未依上揭意旨指出具體事由，或
    形式上雖已指出具體事由，然該事由縱使屬實，亦不足以認
    為原判決有何不當或違法者（例如：對不具有調查必要性之
    證據，法院未依聲請調查亦未說明理由，或援用證據不當，
    但除去該證據仍應為同一事實之認定），皆難謂係具體理由
    ，俾與第二審上訴制度旨在請求第二審法院撤銷、變更第一
    審不當或違法之判決，以實現個案救濟之立法目的相契合，
    並節制濫行上訴（最高法院97年度台上字第892 號判決亦同
    此意旨）。
二、本件原審判決略以：被告乙○○前因犯公共危險罪，於民國
    （下同）95年11月27日經臺灣高雄地方法院以95年度交簡字
    第2963號判決處有期徒刑3 月，並於95年12月28日易科罰金
    執行完畢。詎仍不知悔改，與真實姓名、年籍不詳、綽號「
    阿翔」之成年男子及其所屬詐欺集團，共同基於偽造特種文
    書、偽造公印之犯意聯絡及行為分擔，由乙○○於97年12月
    初某日，在高雄市某處交付照片2 張予「阿翔」（起訴書誤
    載為「阿祥」），由「阿翔」及所屬詐欺集團將乙○○之照
    片黏貼於偽造之「臺灣桃園地方法院檢察署監管科科員王耿
    鴻」、「臺灣臺北地方法院檢察署監管科科員廖政宏」服務
    證上，以此方式偽造特種證件，足以生損害於「王耿鴻」、
    「廖政宏」及臺灣臺北地方法院檢察署、臺灣桃園地方法院
    檢察署對於員工服務證核發、管理之正確性。嗣於97年12
    月9 日晚間某時，「阿翔」在高雄市○○路與鼎山街口之85
    度C 店前，將該2 張偽造服務證交付乙○○，同時交付SamS
    ung 手機1 支（含SIM 卡1 張）及利用不知情之刻印業者所
    偽造之「台灣台北地方法院監管科」、「台灣桃園地方法院
    監管科」公印2 枚，指示乙○○隨身攜帶，等候指示。乙○
    ○、「阿翔」及所屬詐欺集團成員「錢文麗」（起訴書誤載
    為「謝文麗」）、「李警官」、「大同」等人共同基於意圖
    為自己不法之所有、行使偽造公文書之犯意聯絡及行為分擔
    ，於同年12月12日星期五某時，「阿翔」以電話通知乙○○
    立刻搭高鐵至新竹市○○路○ 段218 之4 號甲○○住處，乙
    ○○遂攜帶上開公印及服務證，並至便利商店傳真機收受偽
    造如附表編號5 之「台北地方法院公證申請書」後前往上址
    ，甲○○因先前已陸續接獲自稱「李警官」、「錢文麗」等
    與「阿翔」同屬一詐欺集團等人之來電，佯稱其帳戶遭洗錢
    ，須將帳戶內之存款新臺幣（下同）150 萬立刻提領出來交
    付法院人員王先生，該王先生同時會交付法院公文作為證明
    ，並要甲○○於3 天後持該法院公文至法院將其存款取回，
    甲○○信以為真，因而陷於錯誤，遂提領其存放在新竹第一
    信用合作社南寮分社之存款150 萬元後，見乙○○於同日下
    午2 、3 時許至該處，便詢問其是否王先生，乙○○得以進
    入甲○○住處，甲○○並回撥「錢文麗」所留存電話，「錢
    文麗」要甲○○將電話交給來取款的王先生確認後，才可交
    付該150 萬元，甲○○將電話交給乙○○接聽後，該詐欺集
    團成員「錢文麗」與乙○○承前開詐欺之犯意聯絡，由乙○
    ○向甲○○取款150 萬元，並將偽造之「台北地方法院公證
    申請書（金額150 萬元）」交付甲○○而行使該偽造公文書
    後離去，乙○○、「阿翔」、「大同」、「錢文麗」、「李
    警官」與所屬詐騙集團即詐得該150 萬元，足以生損害於甲
    ○○、臺北地方法院公文書之正確性及公信力，乙○○並於
    同日下午，在新竹火車站附近之漢堡王速食店依「阿翔」之
    指示將上開詐得款項交付給自稱「大同」之詐騙集團成員，
    乙○○亦分得3 萬餘元。乙○○及詐騙集團成員「錢文麗」
    、「阿翔」等人復接續前揭詐欺取財及行使偽造公文書之犯
    意，於同日下午以電話聯繫甲○○，向甲○○詐稱不只有15
    0 萬元，要求甲○○再領出50萬元後，於下星期一即97年12
    月15日以電話聯繫，其會再派人來取款，並要甲○○不要將
    此事告訴家人。甲○○反覆思量，認「錢文麗」所留存之電
    話號碼數字很長，與一般使用之電話號碼數字之數目不符，
    遂於同年月15日上午撥打104 、165 查詢後，始驚覺受騙，
    隨即於同日上午7 時50分許報警，為逮捕詐欺集團成員，甲
    ○○遂依指示於同日10時許再次撥打電話予「錢文麗」，「
    錢文麗」等詐欺集團食髓知味，要甲○○提領50萬元，並表
    示會再派人來取，由「阿翔」以電話通知乙○○再至甲○○
    住處，乙○○並依指示先至新竹市○○路某便利商店傳真機
    接收該詐騙集團偽造之如附表編號6 之「台北地方法院公證
    申請書（金額50萬元）」，復於同年月15日中午12時15分許
    到達甲○○住處，與「錢文麗」電話確認後，隨即為埋伏之
    員警逮捕，而未及出示偽造之「台北地方法院公證申請書（
    金額50萬元）」之公文書，並經警扣得如原判決附表所示之
    物，始悉上情。
三、被告乙○○不服原審判決，提起上訴，其於98年2 月27日提
    出之「刑事上訴理由狀」所敘述之上訴理由略以：被告因家
    中母親年事已高，因家中無經濟來源，請求法官從輕量刑等
    語。
四、查原判決已於理由內說明：上揭事實，業據被告乙○○於警
    詢、偵查及原審準備程序及簡式審判程序中坦承不諱，並據
    證人即告訴人甲○○於警詢、偵訊、原審簡式審判程序時證
    述明確，此外，並有新竹市警察局第一分局南寮派出所出具
    之職務報告書、搜索扣押筆錄、新竹市警察局第一分局扣押
    物品清單、贓物認領保管單、告訴人之新竹第一信用合作社
    活期儲蓄存款存摺影本、照片3 張、被告電話通聯紀錄一覽
    表、電話號碼00-0000000號之通聯紀錄在卷可參，亦有被告
    為警查獲時，經警扣得如原判決附表編號1 至10所示之物足
    憑。核被告所為，係犯刑法第212 條之偽造特種文書罪（偽
    造如原判決附表編號1 、2 之「臺灣桃園地方法院檢察署監
    管科科員王耿鴻服務證」「臺灣臺北地方法院檢察署監管科
    科員廖政宏服務證」部分）、同法第218 條之偽造公印罪（
    偽造如原判決附表編號3 、4 之「台灣台北地方法院監管科
    」「台灣桃園地方法院監管科」之公印部分，起訴書誤載為
    刑法第217 條，業經蒞庭檢察官當庭更正）、同法第216 條
    、第211 條之行使偽造公文書罪（行使偽造如附表編號5 之
    「台北地方法院公證申請書」部分）、同法第339 條第1 項
    之詐欺取財罪。又被告所犯上開偽造特種文書、偽造公印、
    行使偽造公文書、詐欺取財、偽造公文書罪，與真實姓名、
    年籍不詳之「阿翔」、「大同」之成年男子與所屬詐欺集團
    成員「錢文麗」、「李警官」等人間，有犯意之聯絡及行為
    之分擔，應依刑法第28條之規定，論以共同正犯。其等利用
    不知情之刻印業者偽造公印部分，係間接正犯。又偽造如附
    表編號5 公文書進而持以行使，其偽造之低度行為，應為行
    使之高度行為所吸收，不另論罪。另被告與共犯「阿翔」、
    「大同」、「錢文麗」及「李警官」等人，係出於一個行使
    偽造附表編號5 之「台北地方法院公證申請書」公文書以詐
    取告訴人甲○○財物之犯意，於密接之時間、空間內行使該
    公文書著手詐欺，而侵害數法益，於法律評價上應認係一行
    為侵害數罪名，屬想像競合犯裁判上一罪關係，爰依刑法第
    55條規定從一重之行使偽造公文書罪論處。起訴書認被告所
    犯詐欺取財與行使偽造公文書之2 罪間，應分論併罰，容有
    誤會。又被告於97年12月15日雖未取得告訴人甲○○之50萬
    元，惟其於同年月12日已詐得告訴人甲○○之150 萬元，而
    被告及所屬詐騙集團利用告訴人甲○○同一錯誤而先後2 次
    向同一被害人詐取財物，應評價為一行為，故應僅論以詐欺
    取財既遂。至被告於97年12月15日尚未及出示如附表編號6
    之公文書即被查獲，未達行使階段，然此偽造公文書之行為
    與上開行使如附表編號5 之公文書行為，係於密接之時間，
    基於詐騙同一被害人之犯意所為，當屬接續犯之單純一罪關
    係，應論以一行使偽造公文書罪。公訴人對被告及共犯「阿
    翔」、「大同」所屬犯罪集團於97年12月15日偽造如附表編
    號6 所示之公文書及詐欺取財未遂罪部分，於起訴書雖漏載
    起訴法條，惟已於起訴事實欄載明該犯罪事實，並經公訴人
    當庭補充此部分論罪法條，且與起訴成罪之行使偽造公文書
    犯行，係接續犯之單純一罪關係，業如前述，法院自得予以
    審理，併予敘明。又被告所犯偽造特種文書罪、偽造公印罪
    係在前，而所犯行使偽造公文書及詐欺取財罪係在後，其行
    為時間不同，申言之，被告在向告訴人甲○○收取150 萬元
    時，並未提出而行使特種文書之服務證及公印，因此，偽造
    特種文書罪、偽造公印罪與發生在後之行使偽造公文書罪，
    係分別起意，其構成要件有異，應予分論併罰。又被告前因
    犯公共危險罪，經臺灣高雄地方法院以95年度交簡字第2963
    號判決處有期徒刑3 月，並於95年12月28日易科罰金執行完
    畢等情，有臺灣高等法院被告前案紀錄表1 份在卷可參，其
    於徒刑之執行完畢後，5 年內故意再犯有期徒刑以上之數罪
    ，均為累犯，均應依法加重其刑。並爰審酌被告正值年輕力
    壯之際，不思循正當工作途徑獲取生活所需，竟與詐騙集團
    共同以偽造之公文書詐欺取財以獲取不法利得，法治觀念已
    有嚴重偏差，且其等利用人民對於公務機關之信賴為詐騙犯
    行，已侵害公務機關執行公務之正確性，所為非屬可取，且
    本案詐欺所得款項高達150 萬元，而告訴人甲○○已年近70
    歲，被告竟仍忍心下手詐騙告訴人據以為生之積蓄，惡性甚
    為重大，又前有2 次酒駕公共危險罪之前科，素行非佳，惟
    念及被告犯後坦承犯行，態度尚可等一切情狀，並斟酌被告
    為國中肄業、經濟狀況不佳等情，分別量處被告偽造特種文
    書部分有期徒刑3 月、偽造公印部分有期徒刑4 月、行使偽
    造公文書部分有期徒刑1 年2 月，並定其應執行刑有期徒刑
    1 年5 月，並說明扣案如原判決附表編號3 至4 所示之公印
    ，應依刑法第219 條規定，不論屬於被告與否，均沒收之；
    另扣案之如原判決附表編號1 、2 、5 至7 所示之物，均係
    被告及共犯詐欺集團成員所共有，供本案犯罪所用之物或因
    本件犯罪所生之物，業據被告供承在卷，均分別依該附表沒
    收依據欄所載之規定宣告沒收。至扣案如原判決附表編號8
    、9 之行動電話（含sim 卡1 張）及sim 卡1 張固均為被告
    所有，然並未供詐騙被害人所用，又尚乏積極證據證明上開
    行動電話與本案犯罪有何關聯，爰不予宣告沒收；又扣案如
    原判決附表編號10所示之現金部分，係警方於97年12月15日
    查獲時對被告進行搜索時所扣得，為被告於97年12月12日所
    分得詐騙告訴人甲○○所之剩餘款項，業據被告供述在卷，
    因被害人得主張返還，此部分自不得宣告沒收等語。原審判
    決理由既已詳細記載認定被告犯罪之證據，並已審酌關於刑
    法第57條科刑之一切情狀，在適法範圍內行使裁量權，核無
    量刑違法或不當之情形。被告上訴意旨，僅以其母親年事已
    高，並無經濟來源，請求從輕量刑云云，惟就原審判決（特
    別是量刑部分）有何不當或違法之處，毫無一語提及，自非
    屬上訴第二審之具體理由，其上訴自不合法律上之程式，爰
    不經言詞辯論予以駁回。
五、據上論斷，應依刑事訴訟法第367 條前段、第372 條，判決
    如主文。
中    華    民    國    98    年    4     月    7     日
                  刑事第十四庭審判長法  官  陳志洋
                                    法  官  梁耀鑌
                                    法  官  謝靜恒
以上正本證明與原本無異。
偽造特種文書部分不得上訴，其餘部分如不服本判決，應於收受
送達後10日內向本院提出上訴書狀，其未敘述上訴之理由者並得
於提起上訴後10日內向本院補提理由書（均須按他造當事人之人
數附繕本）「切勿逕送上級法院」。
                                    書記官  陳珮茹
中    華    民    國    98    年    4     月    8     日


司法院資訊處製作；財團法人民間司法改革基金會備份。
